臺灣士林地方法院刑事裁定
111年度聲字第190號
聲明異議人   
即  受刑人  高美玉   女  民國00年0月00日生                                   身分證統一編號：Z000000000號

上列聲明異議人即受刑人因妨害名譽案件，對於臺灣士林地方檢
察署檢察官之執行指揮（執行案號：110年度執字第4133號、111
年度執聲他字第163號），聲明異議，本院裁定如下：
    主  文
臺灣士林地方檢察署民國一一一年一月十日所為一一○年執字第
四一三三號執行傳票命令、一一一年二月九日士檢卓執戊一一一
執聲他一六三字第一一一九○○六○四三號函檢察官之執行命令均
撤銷。
    理  由
一、聲明異議意旨略以：臺灣士林地方檢察署（下稱士林地檢）
    檢察官命其於民國111年1月26日下午2時30分到案執行，並
    於備註欄記載「本件不得聲請易服社會勞動」，惟未記載不
    准之理由，而有裁量瑕疵；又其於111年1月24日依高等法院
    以下各級法院檢察署辦理受刑人分期繳納罰金要點第2項、
    第4項意旨聲請分期繳納罰金，並說明其意見及上開權利，
    檢察官依上開要點即應准許其分期繳納，然檢察官未具體告
    知不准之理由，故檢察官之執行指揮顯有上開不當而違反正
    當法律程序，爰依刑事訴訟法第484條規定聲明異議，請求
    撤銷否准分期繳納罰金、不得易服社會勞動之處分等語。
二、按檢察官就得易科罰金或得易服社會勞動之有期徒刑或拘役
    執行之案件，若於傳喚受刑人之傳票上註明該受刑人不得易
    科罰金或不得易服社會勞動之旨，應認檢察官實質上已為否
    定該受刑人得受易刑處分利益之指揮命令，該部分之記載，
    自得為聲明異議之標的，不受檢察官尚未製作執行指揮書之
    影響（最高法院107年度台抗字第209號裁定意旨參照）。次
    按刑事訴訟法第484條規定，受刑人或其法定代理人或配偶
    以檢察官執行之指揮為不當者，得向諭知該裁判之法院聲明
    異議。上開所稱「諭知該裁判之法院」，乃指對被告之有罪
    判決，於主文內實際宣示其主刑、從刑之裁判而言。若裁判
    主文並未諭知主刑、從刑，係因被告不服該裁判，向上級法
    院提起上訴或抗告，經上級法院維持原裁判，而諭知上訴或
    抗告駁回者，因其對原裁判之主刑、從刑未予更易，本身復
    未宣示如何之主刑、從刑，自非各該條所指「諭知該裁判之
    法院」（最高法院108年度台聲字第199號裁定意旨參照）。
三、經查：
　㈠聲明異議人因傷害等案件，經本院109年度訴字第543號判決
    就公然侮辱罪部分判處拘役20日，此部分經檢察官、聲明
　　異議人提起上訴，經臺灣高等法院於110年8月25日以110年
    度上訴字第1379號判決駁回上訴確定；嗣士林地檢署檢察官
    於110年1月10日核發執行傳票命令，命聲明異議人於111年1
    月26日下午2時30分到署執行，並備註如欲易科罰金應一次
    繳納新臺幣2萬元完畢且不得聲請易服社會勞動，聲明異議
    人雖於111年1月24日聲請分期繳納罰金，惟於111年2月9日
    經士林地檢檢察官以士檢卓執戊111執聲他163字第11190060
    43號函（下稱系爭函文）否准等情，有前開判決書、執行傳
    票命令及系爭函文、臺灣高等法院被告前案紀錄表在卷可稽
    ，依上說明，本院為諭知科刑之法院，且上開執行傳票命令
    、系爭函文既已載明不得易服社會勞動、不准分期繳納罰金
    ，對聲明異議人之權益已發生現實之影響，是聲明異議人向
    本院聲明異議程序自屬適法，先予說明。
　㈡次按依前項規定得易科罰金而未聲請易科罰金者，得以提供
    社會勞動六小時折算一日，易服社會勞動；前二項之規定，
    因身心健康之關係，執行顯有困難者，或易服社會勞動，難
    收矯正之效或難以維持法秩序者，不適用之，刑法第41條第
    2項、第4項定有明文。又所謂「難收矯正之效」及「難以維
    持法秩序」，乃指執行檢察官依具體個案，經考量犯罪特性
    、情節及受刑人個人特殊事由等事項後，綜合評價、權衡之
    結果。此一評價、權衡結果，固屬檢察官裁量權之範疇，惟
    仍須以其裁量權行使之程序無明顯瑕疵為前提。是就受刑人
    對於檢察官否准易科罰金之相關命令聲明異議案件，法院應
    先審查檢察官所踐行之否准程序有無明顯瑕疵，而後始有審
    查檢察官所審酌之事項有無錯誤，有無與刑法第41條第1項
    但書所定之裁量要件欠缺合理關連性之情事，所為之裁量有
    無超越法律授權範圍等實體事項之問題。其中犯罪特性、情
    節等事項，固得事先依確定之卷內資料予以審查，惟受刑人
    個人特殊事由等事項，則須在給予受刑人有向執行檢察官表
    示（包括言詞或書面）其個人特殊事由之機會之情況下（包
    含在檢察官未傳喚受刑人，或已傳喚受刑人但受刑人尚未到
    案前，受刑人先行提出易科罰金聲請之情形），檢察官始能
    對受刑人是否有個人之特殊事由及其事由為何，一併予以衡
    酌；若檢察官未給予受刑人表示有無個人特殊事由之機會，
    即遽為不准易科罰金之執行命令，其所為否准之程序，自有
    明顯瑕疵，即屬執行之指揮不當。至於執行檢察官於給予受
    刑人表示其個人特殊事由之機會，經審酌上述包括受刑人個
    人特殊事由在內之事項，並綜合評價、權衡後，仍認受刑人
    有刑法第41條第1項但書所定之情形，而為否准受刑人易科
    罰金之執行命令，始為檢察官裁量權之行使，與上述程序瑕
    疵，為不同層次之問題，不可不辨（最高法院107年度台抗
    字第209號裁判意旨參照）。又檢察官執行得易科罰金案件
    ，就其決定不予受刑人易科罰金之裁量權行使，自應於處分
    或命令中併同詳予敘明具體理由與所憑之依據，並將理由對
    受刑人為通知，若檢察官於作成決定（處分）時，有上開程
    序之瑕疵，即難謂符合正當法律程序（最高法院105年度台
    抗字第570號裁定意旨參照）。上開判決意旨雖係針對檢察
    官否准易科罰金所為之正當程序要求，然易服社會勞動與易
    科罰金同屬易刑處分，且均以「難收矯正之效」及「難以維
    持法秩序」作為否准事由，自應受相同之程序保障。
　㈢聲明異議人所犯妨害名譽案件之宣告刑為拘役20日，依刑法
    第41條第1項、第2項規定，屬得易科罰金、得易服社會勞動
    案件。而本院調取上開士林地檢執行案卷確認結果，可知士
    林地檢檢察官核發上開執行傳票命令前，未予聲明異議人就
    本案是否易服社會勞動陳述意見之機會，即於上開執行傳票
    命令備註欄記載「本件不得聲請易服社會勞動」，且未記載
    不得聲請易服社會勞動之理由，而全未說明認定聲明異議人
    如易服社會勞動難收矯正之效或難以維持法秩序之理由；系
    爭函文則僅記載「就台端聲請拘役20日易科罰金新臺幣2萬
    元分10期繳納乙事，礙難准許，請查照。」，亦未附具體否
    准理由，致聲明異議人僅能被動接受執行檢察官所作成不准
    易服社會勞動、不准分期繳納罰金且未附具理由之執行指揮
    ，顯與正當法律程序保障之宗旨相違，亦對聲明異議人受憲
    法保障之人身自由權益有重大影響，揆諸前揭說明，即難認
    檢察官本件執行指揮之裁量權行使為妥適。
　㈣綜上所述，士林地檢執行檢察官以111年1月10日所為110年執
    字第4133號執行傳票命令及系爭函文所為之執行指揮，既有
    上述程序瑕疵，難謂符合正當法律程序，則聲明異議人以檢
    察官前開執行指揮為不當，向諭知上開裁判之本院聲明異議
    ，非無理由，應由本院將前揭執行傳票命令、系爭函文予以
    撤銷，再由檢察官於踐行正當法律程序前提下另為適法之處
    理。　
四、依刑事訴訟法第486條，裁定如主文。　　
中　　華　　民　　國　　111 　年　　3 　　月　　3 　　日
                  刑事第一庭　法  官  鍾  晴
以上正本證明與原本無異。
如不服本裁定，應於送達後5日內，向本院提出抗告狀。
因疫情而遲誤不變期間，得向法院聲請回復原狀。
                             書記官  李欣頻　　　　　
中　　華　　民　　國　　111 　年　　3 　　月　　3 　　日